【裁判字號】    85,台上,4314
【裁判日期】    850906
【裁判案由】    違反銀行法等
【裁判全文】
最高法院刑事判決                              八十五年度台上字第四三一四號
    上   訴   人  台灣高等法院檢察署檢察官
    被        告  甲 ○ ○
                  乙○○○
                  丁 ○ ○
    上訴人即被告  己 ○ ○
                  戊○○○
                  丙 ○ ○
右上訴人等因被告等違反銀行法等罪案件，不服台灣高等法院中華民國八十四年十一
月二十四日第二審更審判決（八十三年度上更(一)字第六五五號，起訴案號：台灣桃園
地方法院檢察署七十九年度偵字第四二四、六○八、三五八九號），提起上訴，本院
判決如左：
    主  文
原判決撤銷，發回台灣高等法院。
    理  由
本件原判決認定上訴人己○○、戊○○○、丙○○於民國七十七年三月間起，均在憶
扶投資股份有限公司設於桃園縣中壢市○○路二－二十八號二樓之辦事處（下簡稱憶
扶公司中壢辦事處）分任總經理、業務經理、財務經理。於其執行職務範圍內均為憶
扶公司行為負責人，三人基於共同犯意並與憶扶公司法人負責人鄭子雲、總裁劉亞傑
基於共同犯意聯絡，明知憶扶公司非銀行，依法不得經營收受存款業務，竟逾越公司
登記營業項目之範圍，以每股新台幣（下同）十五萬元，每月利息百分之四之方式，
對外大量吸收民間存款，經營公司登記營業事項以外之業務及銀行法所定非銀行不得
經營收受存款之業務，迄七十七年十月二十二日，共計吸收存款達四億一千零十五萬
元等情。因而撤銷第一審判決，改判仍論處上訴人己○○、戊○○○、丙○○共同為
法人行為負責人，違反非銀行不得經營收受存款業務之規定罪刑。另以公訴意旨略以
憶扶中壢分公司倒閉後，投資人人心惶惶，乃委任律師林憲同、李進勇、洪堯欽、趙
國生等人處理自救事宜。投資人即被告乙○○○之子即被告甲○○當時為投資人代表
，該二人竟與被告丁○○、己○○基於犯意之聯絡，由甲○○以空白狀紙向投資人黃
瓊惠、王永興、楊光中等人詐稱要辦理憶扶公司破產事宜，如果要拿錢就蓋章云云，
使黃瓊惠等人不疑有他，而在該空白狀紙上蓋章。詎甲○○、丁○○、乙○○○、己
○○竟在該空白狀紙上書寫「控告林憲同、李進勇、趙國生、洪堯欽等人詐欺投資人
自救會各十萬元」之內容而偽造文書，並向台灣台北地方法院檢察署遞狀告訴（該署
七十八年度偵字第一六○五號），因認被告己○○、甲○○、乙○○○、丁○○四人
涉有刑法第二百十條、第二百十六條之行使偽造文書罪嫌云云。經調查證據結果，認
己○○、甲○○、乙○○○、丁○○等四人此部分犯罪不能證明，因而撤銷第一審此
部分之判決，改判諭知己○○、甲○○、乙○○○、丁○○無罪，固非無見。
惟查(一)原判決認定上訴人己○○、戊○○○、丙○○明知憶扶公司非銀行，依法不得
經營收受存款業務，竟逾越公司登記營業項目之範圍，以每股十五萬元，每月利息百
分之四之方式，對外大量吸收民間存款，經營公司登記營業事項以外之業務及銀行法
所定非銀行不得經營收受存款之業務等情。則本件犯罪之主體為憶扶公司，依銀行法
第一百二十九條第二項之規定，而處罰其行為負責人。但原判決於理由內竟謂「被告
己○○、戊○○○、丙○○分別為憶扶公司僱用擔任中壢辦事處之總經理、業務經理
、財務經理，均為公司之行為負責人，其等違反銀行法第二十九條第一項非銀行不得
經營收受存款業務之規定」云云，係認己○○、戊○○○、丙○○三人違反非銀行不
得經營收受存款業務之規定，致事實與理由顯有矛盾。(二)依中華民國八十年罪犯減刑
條例第三條第七款之規定，違反銀行法第一百二十五條之罪不予減刑。原判決認定己
○○、戊○○○、丙○○等三人之行為，係犯銀行法第一百二十五條第二項之罪，竟
依該條例之規定，減輕其刑，顯有適用法則不當之違法。(三)告訴人林憲同於原審審理
時指稱被告己○○、甲○○、乙○○○、丁○○等四人確有以投資人名義具狀告訴，
被冒用者多達六百餘人，經其發函向投資人催告後，表明係被冒用名義，實際並無告
訴檢察官或律師團者，有三百十五人，明確指明甲○○者，有五十人，指明己○○者
，有傅樂箕等人云云，並提出信函七紙及投資人信函一冊為證（見原審上訴卷第二宗
第一五三頁背面、第一五四頁、第二一七頁，卷外證物編號九），且證人李明武、李
桂菖亦於原審調查時供證屬實（見原審上訴卷第三宗第九十三頁背面、第九十四頁、
第九十八頁背面），此對於己○○、甲○○、乙○○○、丁○○等四人不利之證據，
原判決不予採取，亦未敘明不予採取之理由，自有判決不備理由之違法。(四)原判決理
由謂七十八年偵字第一六○五號案之訴訟文書（傳票），均係依該案六百四十五位告
訴人之各個住址一一送達，該案告訴人於收受偵訊傳票後，均再彙集交予被告丁○○
等人，此有彙整成冊之傳票影本在卷可資參佐，被告等苟違反告訴人等之本意或騙蓋
印章，其犯行即無所遁，告訴人等又豈有不異議之理，被告所辯均為投資人志願蓋章
等語，應屬可信云云。惟查該偵查案件之檢察官不起訴處分書所載略以黃陳寶明等十
九人到庭或具狀陳述其等雖為憶扶公司投資人，惟僅想向該公司要回所投資金，並沒
有具狀告訴律師團、會計師及張漢威，沒有告訴之意思與行為，為何會有此詐欺案之
告訴，均不知情等語（見八十一年度偵字第一○六八號卷第三十二頁）。黃陳寶明等
十九人既已表示並無具狀告訴之意思與行為，何以會如此？是否確係己○○、甲○○
、乙○○○、丁○○等四人冒名提出告訴？即有詳予調查審酌之必要，原判決僅憑彙
整成冊之傳票影本即認係投資人志願蓋章，否則豈有不異議之理，其採證與卷內證據
資料不符，自有證據上理由矛盾之違法。以上或係上訴意旨所指摘，或為本院得依職
權調查之事項，應認有發回更審之原因。原判決關於己○○、戊○○○、丙○○被訴
詐欺不另為無罪諭知部分，與發回部分有審判不可分關係，應併予發回。
據上論結，應依刑事訴訟法第三百九十七條、第四百零一條，判決如主文。
中      華      民      國    八十五    年      九      月      六      日
                              最高法院刑事第七庭
                                  審判長法官  張  信  雄
                                        法官  張  吉  賓
                                        法官  池  啟  明
                                        法官  陳  宗  鎮
                                        法官  石  木  欽
      右正本證明與原本無異
                                              書  記  官
中      華      民      國    八十五    年      九      月     十三     日


司法院資訊處製作；財團法人民間司法改革基金會備份。
